【裁判字號】    89,上,757
【裁判日期】    891128
【裁判案由】    清償借款
【裁判全文】
臺灣高等法院民事判決  八十九年度上字第七五七號
    上  訴  人  甲○○
    訴訟代理人  鄭文婷律師
    被  上訴人  余逸山      .
右當事人間請求清償借款事件，上訴人對於中華民國八十九年五月十八日台灣基隆地
方法院八十八年度訴字第三九四號第一審判決提起上訴，本院判決如左：
    主    文
原判決命上訴人給付之金額超過壹佰肆拾玖萬壹仟元及利息部分，及該部分關於假執
行之宣告，暨訴訟費用之裁判廢棄。
右開廢棄部分，被上訴人在第一審之訴及其假執行之聲請均駁回。
其餘上訴駁回。
第一、二審訴訟費用由上訴人負擔十分之九，餘由被上訴人負擔。
    事    實
甲、上訴人方面：
一、聲明：
  (一)原判決廢棄，被上訴人在第一審之訴駁回。
  (二)歷審訴訟費用由被上訴人負擔。
二、陳述：除與原判決記載相同者，予以引用之外，補述略稱：
  (一)王葉富於民國（下同）八十七年十月份陪同上訴人至被上訴人家中商討償債事宜
    時，在場親聞被上訴人拒絕受領上訴人提出之給付，並親聞被上訴人向上訴人及
    王葉富表示：「照這樣拿下去，我到死都拿不完」等語，此有證人王葉富於原審
    之證言可稽，足認上訴人已向被上訴人提出清償之給付，確遭上訴人拒絕受領，
    是本件確係被上訴人受領遲延無訛。縱認八十七年九月底上訴人未提出給付，則
    八十七年十月份上訴人與王葉富至被上訴人家中商談，亦有提及上訴人願先給付
    新台幣（下同）一百萬元予被上訴人，剩餘部分再分期清償，足證上訴人確於八
    十七年十月份有提出給付（或將提出給付之事告知債權人即被上訴人）。
  (二)縱認兩造先前在結帳書上所約定分期清償等業經解除，則被上訴人應就上訴人確
    有積欠被上訴人一百六十七萬元等情負舉證責任。
  (三)被上訴人既應按期受領上訴人提出之給付，而上訴人於前次訴訟經本院判決後，
    於八十八年十二月三日向台灣基隆地方法院提存所辦理八十八年十一月份分期款
    之提存手續，並於同日以存證信函通知被上訴人逕向該所領回，並請被上訴人就
    八十七年九月份至八十八年十月份之分期款部分，於函到三日內，與上訴人共同
    向台灣基隆地方法院提存所辦理領取手續，然被上訴人屆時除未向基隆地方法院
    提存所領取，更未與上訴人洽談已到期部分分期款之償還事宜，上訴人遂於八十
    九年五月二日再度以存證信函請被上訴人於函到三日內至上訴人處受領清償，被
    上訴人仍置之不理，上訴人只得再度於八十九年七月十七日以存證信函向被上訴
    人表示爾後將按期向台灣基隆地方法院提存所辦理提存，請其逕向該所領取。上
    訴人確已按債之本旨提出給付，而遭被上訴人拒絕，被上訴人確係受領遲延。上
    訴人並先後於八十八年十二月三日以八十八年度存字第八七六號及八十九年五月
    八日以八十九年度存字第三四九號提存書，分別向台灣基隆地方法院提存一萬五
    千元及十六萬五千元作為清償。
三、證據：除援用第一審所提證據外，補提：聲明捨棄上訴狀、診斷證明書、台灣基
    隆地方法院民事執行處函、提存書影本各一份及存證信函影本三份為證。
乙、被上訴人方面：
一、聲明：
  (一)上訴駁回。
  (二)第二審訴訟費用由上訴人負擔。
二、陳述：除與原判決記載相同者，予以引用外，補述略稱：
  (一)上訴人於八十二年向被上訴人借用系爭款項起，本言明至遲應於八十五年元月前
    清償完畢，惟屆期伊並未按誠信履約，被上訴人除一再催討外，並先後向基隆港
    務局福利委員會、基隆市榮民輔導處提出陳情，復向調解委員會申請調解，上訴
    人均置若罔聞，如今伊竟自稱對於系爭借貸全然信守承諾，不足採信。
  (二)上訴人於訂立結帳書契約後絕無按月還款之事實，否則被上訴人不會向調解委員
    會一再申請調解，且於氣憤之餘將按月還款等字樣予以刪除，復以存證信函對之
    進行催告。
  (三)上訴人所領數百萬元退職金有部分於八十八年元月遭被上訴人聲請假扣押，伊乃
    邀其友人王葉富至被上訴人住處情商撤銷假扣押，如今渠等二人卻將彼此見面之
    時間提前為八十七年十月，復偽稱有按月還款之舉云云，與事實不符。
三、證據：援用第一審所提證據。
    理    由
一、按訴訟標的於確定之終局判決中經裁判者，除法律別有規定外，當事人不得就該
    法律關係更行起訴，民事訴訟法第四百條第一項固有明文，惟，判決之既判力，
    係僅關於為確定判決之事實審言詞辯論終結時之狀態而生，故在確定判決事實審
    言詞辦論終結後所發生之事實，並不受其既判力之拘束，最高法院三十九年度台
    上字第二一四號判例意旨參照。查被上訴人前以另案向上訴人訴請給付本件借款
    ，係於八十八年十月十一日本院言詞辯論終結，有原法院八十八年度訴字第八九
    號、本院八十八年度上字第一一０五號卷宗可考，而上訴人起訴主張伊於八十八
    年十一月六日踐行催告程序後，依消費借貸之法律關係提起本件請求，其主張之
    原因事實係發生於前訴訟事實審言詞辯論終結後，故本件不受前訴訟既判力之拘
    束，被上訴人據此提起本件訴訟自屬合法，並無違背一事不再理之原則，合先敘
    明。
二、本件被上訴人起訴主張：上訴人自八十二年間起陸續向被上訴人借款，金額達二
    百三十餘萬元，除初期象徵性返還數萬元以外，其餘皆延欠不還。八十七年八月
    二十八日兩造就該筆債務之償還方式訂立協議，除上訴人向被上訴人借貸美金一
    萬元部分另日再計外，新台幣借款部分上訴人應返還被上訴人新台幣一百九十九
    萬一千元，上訴人並應允自八十七年九月起每月分期償還一萬五千元。惟訂立該
    協議後，上訴人從未按月逐期還款，被上訴人於八十七年十二月二十八日催告上
    訴人履行債務，仍未獲置理，被上訴人乃於八十八年四月十五日依據民法第二百
    五十四條規定解除上開附有分期清償約定之協議，回復為請求上訴人償還全部債
    務。被上訴人嗣以存證信函催告上訴人返還債務，經上訴人於八十八年十一月六
    日受領，因上訴人所負之債務中尚有一百六十七萬一千元尚未取得執行名義，爰
    依消費借貸之法律關係，訴請判命上訴人給付一百六十七萬一千元及自八十八年
    十二月七日起至清償日止按年息百分之五計算之利息。
    上訴人則以：本件被上訴人起訴主張之事實及理由，業經原法院八十八年度訴字
    第八九號及本院八十八年度上字第一一０五號民事判決確定，是本件業已違反一
    事不再理原則；且上訴人於八十八年十一月九日已發函被上訴人，表示有誠意解
    決糾紛，上訴人於八十八年一月間由基隆港務局發放之退休及轉業金，早已遭被
    上訴人假扣押中，上訴人並無不能或不為給付之情況，被上訴人更無不能受償之
    虞；又上訴人於八十七年九月底、十月底均欲依約按月向被上訴人為清償，惟均
    遭被上訴人拒絕受領；上訴人於八十八年十二月三日向台灣基隆地方法院提存所
    辦理八十八年十一月份分期款一萬五千元之提存手續，並於同日以存證信函通知
    被上訴人逕向該所領回，被上訴人仍置之不理，上訴人嗣又於八十九年五月八日
    向同法院提存十六萬五千元，作為八十八年五月至八十九年四月二十八日止之分
    期款作為清償，上訴人再度於八十九年七月十七日以存證信函向被上訴人表示爾
    後將按期向台灣基隆地方法院提存所辦理提存，請其逕向該所領取等語，資為抗
    辯。
三、查被上訴人主張兩造就原來存有之消費借貸關係於八十七年八月二十八日達成協
    議，確定上訴人應返還之金額為一百九十九萬一千元，並約定上訴人自次月起以
    每月給付一萬五千元之方式償還；又，被上訴人曾於八十七年十二月二十八日催
    告上訴人履行前揭協議，惟未獲清償，被上訴人嗣於八十八年四月十五日向上訴
    人為解除上開協議之意思表示，並於八十八年十一月六日向上訴人催告返還借款
    ，迄今尚有一百六十七萬一千元未獲執行名義等情，業據被上訴人於原審提出結
    帳書、原法院八十八年度訴字第八九號民事判決、本院八十八年度上字第一一０
    五號民事判決、掛號郵件收件回執及存證信函為證，並為上訴人所不爭執，堪信
    為真。惟上訴人辯稱伊已依債之本旨提出給付，係被上訴人拒絕受領，被上訴人
    主張已解除上開分期還款協議為不合法，故本件首應審究者為兩造間上開分期還
    款付款協議是否仍屬有效。
四、按契約當事人之一方遲延給付者，他方當事人得定相當期限催告其履行，如於期
    限內不履行時，得解除其契約，民法第二百五十四條定有明文。又，債權人對於
    已提出之給付，拒絕受領者，固自提出時起負遲延責任，但主張債權人應負遲延
    責任之債務人，就債權人拒絕受領給付之事實，有舉證之責任，最高法院二十一
    年上字第八二四號著有判例。上訴人雖辯稱：伊於八十七年九月底及十月底，先
    後向被上訴人提出一萬五千元並以電話表示清償之意思，但被上訴人均拒絕受領
    等語，惟此為被上訴人所否認。經查：證人即曾陪同上訴人至被上訴人住所洽談
    還款事宜之王葉富雖於原審證稱伊有聽到上訴人當面跟被上訴人說之前有給他一
    萬五，但被上訴人不接受，被上訴人回答這樣我拿到死都還不完等語（見原審卷
    第一三六頁），然既僅係聽聞，尚無法直接證明上訴人確有依約遵期提出給付卻
    遭被上訴人拒絕受領之事實，且上訴人復未能提出其他證據以實其說，難認上訴
    人此部分之抗辯為真實。上訴人雖提出存證信函表示其依約提出給付，惟查該等
    存證信函分別為八十八年十二月三日（見原審卷第一一一頁）、八十九年一月七
    日（見原審卷第一二三頁）及同年五月二日（見本院卷第五一頁），均距兩造協
    議後一年有餘，難認上訴人有依約按期給付。則被上訴人主張因上訴人遲延給付
    ，已於八十八年四月五日向上訴人表示解除前開協議，即屬有據，兩造之分期付
    款協議已因解除而失效。縱上訴人嗣後於八十八年十一月九日以存證信函表示還
    款誠意（見原審卷第一０七頁），並於八十八年十二月三日及八十九年五月八日
    向法院提存該協議所定每期應付金額，亦不能使已解除之協議回復效力。
五、次按民法第四百七十八條規定：消費借貸未定返還期限者，借用人得隨時返還，
    貸與人亦得定一個月以上之相當期限催告返還。所謂貸與人得定一個月以上之相
    當期限催告返還，非謂貸與人之催告必須定有期限，祇須貸與人有催告之事實，
    而催告後已逾一個月以上相當期限者，即認借用人有返還借用物之義務，最高法
    院七十三年台抗字第四一三號判例參照。本件兩造原先未定返還期限之借貸關係
    ，如前所述，被上訴人解除結帳書之分期還款協議後，其借貸關係回復至未約定
    清償期限。被上訴人業於八十八年十一月六日向對上訴人催告請求返還全部債務
    （見本院卷第二十頁），依上開規定及判例意旨，雖其催告未定有期限，然上訴
    人於催告已逾一個月以上相當期限者，即應有返還全部債務之義務，其遲延利息
    應自催告後逾一個月即八十八年十二月七日起算。
六、又查，債權人受領遲延，或不能確知孰為債權人而難為給付者，清償人得將其給
    付物，為債權人提存之，民法第三百二十六條定有明文。債權人受領遲延時，清
    償人得依提存方法以免除其債務（最高法院二十年上字第六七０號判例參照）。
    本件上訴人已於八十八年十二月三日及八十九年五月八日分別向台灣基隆地方法
    院提存所提存一萬五千元及十六萬五千元，有提存書及國庫存款收款書影本附卷
    可稽（見本院卷第六五至六六頁、六九至七十頁），則此二筆提存合計十八萬元
    ，已生清償之效力，被上訴人此部份之請求洵非正當，應予駁回。
七、從而，被上訴人依據消費借貸之法律關係，請求上訴人給付壹佰肆拾玖萬壹仟元
    ，及自民國八十八年十二月七日起至清償日止按週年利率百分之五計算之利息，
    為有理由，應予准許。逾此所為請求，為無理由，應予駁回。原審就超過上開應
    准許部分，為上訴人敗訴之判決，並為假執行之宣告，自有未洽。上訴意旨就此
    部分指摘原判決不當，求予廢棄改判，為有理由。至於上開應准許部分，原審判
    命上訴人給付，並為假執行之宣告，核無違誤，上訴意旨，就此部分，仍執陳詞
    ，指摘原判決不當，求予廢棄，為無理由，應予駁回。
八、本件事證已臻明確，兩造其餘攻擊防禦方法及證據資料，核與本件判決結果不生
    影響，不予一一論述，併予敘明。
九、據上論結，本件上訴為一部有理由，一部無理由，依民事訴訟法第四百五十條、
    第四百四十九條第一項、第七十九條但書，判決如主文。
中      華      民      國    八十九    年     十一     月    二十八    日
                              民事第十五庭
                                  審判長法  官  蘇  永  宜
                                        法  官  李  錦  美
                                        法  官  陳  昆  煇
右正本係照原本作成。
上訴人如不服本判決，應於收受送達後二十日內向本院提出上訴書狀，其未表明上訴
理由者，應於提出上訴後二十日內向本院補提理由書狀（均須按他造當事人之人數附
繕本）上訴時應提出委任律師或具有律師資格之人之委任狀；委任有律師資格者，另
應附具律師及格證書及釋明委任人與受任人有民事訴訟法第四百六十六條之一第一項
但書或第二項（詳附註）所定關係之釋明文書影本。
被上訴人不得上訴。
中      華      民      國    八十九    年     十一     月    二十九    日
                                        書記官  顧  正  榕
附註：
民事訴訟法第四百六十六條之一（第一項、第二項）：
對於第二審判決上訴，上訴人應委任律師為訴訟代理人。但上訴人或其法定代理人具
有律師資格者，不在此限。
上訴人之配偶、三親等內之血親、二親等內之姻親，或上訴人為法人、中央或地方機
關時，其所屬專任人員具有律師資格並經法院認為適當者，亦得為第三審訴訟代理人
。


司法院資訊處製作；財團法人民間司法改革基金會備份。
